臺灣高雄地方法院民事判決　　　　　　　99年度訴字第1499號
原　　　告　陳亭君
訴訟代理人　史乃文律師
　　　　　　楊林澂律師
被　　　告　黃百旺
上列當事人間請求損害賠償事件，經本院於民國100 年8 月24日
言詞辯論終結，判決如下：
    主      文
被告應給付原告新臺幣壹佰壹拾捌萬元，及自民國九十九年五月
八日起至清償日止，按週年利率百分之五計算之利息。
原告其餘之訴駁回。
訴訟費用由被告負擔百分之五十二，餘由原告負擔。
本判決第一項於原告以新臺幣參拾玖萬參仟參佰參拾參元預供擔
保後，得假執行。
原告其餘假執行之聲請駁回。
    事實及理由
一、被告未於言詞辯論期日到場，核無民事訴訟法第386 條各款
    所列情形，爰依原告之聲請，由其一造辯論而為判決，合先
    敘明。
二、原告主張：（一）被告向原告商借如附表所示支票，用以向
    訴外人借款，兩造約定被告應於發票日屆至前，將票款如數
    匯入原告之支票存款帳戶內，俾使支票兌現（下稱系爭借票
    契約）。詎被告屆期並未付款，原告為免信用受損，乃代被
    告支付票款共新臺幣（下同）160 萬元（即如附表所示但不
    含編號5 、6 在內之其餘二十紙支票，下稱系爭支票）。爰
    依系爭借票契約類推適用民法第546 條第1 項委任契約之規
    定，請求被告償還票款。如認系爭借票契約於性質上不得類
    推適用民法委任契約之相關規定，則被告無法律上之原因受
    有債務清償之利益，致原告受有損害，爰依民法第179 條前
    段之規定，請求被告返還。（二）被告參加訴外人王春桂為
    會首、每會1 萬元（內標制）、自96年6 月20日至98年6 月
    5 日共32會、每月20日以及3 、6 、9 、12月之5 日開標之
    互助會（下稱甲合會），因被告急需用錢，卻於開標七期後
    遲未得標，乃向原告借款22萬元，兩造並約定被告將其中一
    會轉讓原告，且按月交付原告1 萬元，以供原告繳納其餘25
    期活會會款。詎被告迄未給付分文，爰依消費借貸之法律關
    係，請求被告清償借款22萬元。（三）兩造於96年11月10日
    共同擔任會首，召集每會2 萬元（內標制）、自96年11月10
    日至98年10月10日共24會、每月10日開標之互助會（下稱乙
    合會），原告並委由被告收取首期合會款項46萬元後交付原
    告，惟被告於取得46萬元後，未依約定交付原告。爰依民法
    第541 條第1 項委任契約之規定，請求被告給付46萬元。綜
    上，被告尚積欠原告228 萬元（計算式：1,600,000+220,00
    0+460,000=2,280,000 ）等語。並聲明：（一）被告應給付
    原告228 萬元，及自起訴狀繕本送達翌日起至清償日止，按
    週年利率百分之5 計算之法定遲延利息。（二）願供擔保，
    聲請准予宣告假執行。
三、被告未於言詞辯論期日到場，惟前於準備程序開庭時辯稱：
    兩造間並無系爭借票契約存在；被告雖為甲合會之活會會員
    ，惟僅96年12月份之會款未付；又被告確有代原告收取乙合
    會首會會款46萬元，迄未將款項交付原告等語。並聲明：原
    告之訴駁回。
四、不爭執與爭執事項：
（一）以下事項為兩造所不爭執，應堪作為本件判決之基礎：
  １、被告參加甲合會，因急需用錢卻於開標七期後遲未得標，
      乃向原告借款22萬元，兩造並約定被告將其中一會轉讓原
      告，且按月交付原告1 萬元，以供原告繳納其餘25期活會
      會款。
  ２、兩造共同召集乙合會，被告代原告收取首期會款46萬元後
      ，未依約定將款項交付原告。
（二）本件爭點在於：
  １、兩造間有無成立系爭借票契約？原告有無清償系爭支票之
      款項160 萬元？得否類推適用民法第546 條第1 項之規定
      請求被告償還？如不得類推適用，則原告得否依不當得利
      之法律關係請求被告返還160 萬元？
  ２、被告向原告借款22萬元是否業已清償？原告請求返還有無
      理由？
  ３、原告得否依民法第541 條第1 項規定請求被告交付其所收
      取之乙合會首期會款46萬元？
五、本院之判斷：
（一）系爭借票契約部分：
  １、兩造間有無成立系爭借票契約？
      被告於臺灣高雄地方法院檢察署97年度偵字第35222 號詐
      欺案件偵訊時陳稱：「（你有無向他（按指原告）借票？
      ）有」、「（借票做何事？）用來還賭債」、「（你這1
      、2 百萬的賭債，就是透過向告訴人（按指原告）借票來
      還嗎？）八成以上是」、「（你用他的票來還賭債，你有
      無把錢回填回去？）之前有。後來因為週轉不靈」、「（
      到目前為止，告訴人主張因為你的關係，害他有180 萬元
      的票跳票，你有何意見？）確實有這回事，金額應該差不
      多」、「（180 萬元跳票，欠的是賭場的錢？）不算是欠
      賭場的，是我欠賭場的賭債，我還了以後，再借這個錢，
      去還給別的債主」等語（第11頁）。證人徐菊珍於本院審
      理時證稱：「（黃百旺是否曾經向陳亭君借過陳亭君在銀
      行開立的支票？）有」、「（你為何知道？）黃百旺曾經
      拿陳亭君的票去跟我朋友換錢」、「（你剛才講的拿票去
      換錢的次數有多少次？）至少有7 、8 次以上」、「（黃
      百旺總共向陳亭君借了多少票？）在我手上的有7 、8 張
      票」、「（這些票有無因為到期未兌現，持票人來找你理
      論？）之前換的票都有付，最後兩張票款沒有付遭到退票
      ，我去朋友那裡處理陳亭君退票的款項」、「（其他有兌
      現的票，票款是何人支付，你是否知道？）有時候是黃百
      旺拿錢給陳亭君去付，有時候是黃百旺自己拿去銀行，有
      時候是黃百旺請我拿錢去銀行存入甲存帳號」、「（你是
      否知道黃百旺目前向陳亭君借票的金額為何？）陳亭君曾
      經跟我講過是2 百多萬元，黃百旺沒有跟我說過」、「（
      為何陳亭君會告黃百旺（按指刑事詐欺案件）？）因為陳
      亭君跟我講說黃百旺自己跟她拿票都沒有繳錢，對方去找
      陳亭君要票的錢，我是聽陳亭君講的，事實如何我不清楚
      ，我只知道黃百旺有跟陳亭君借票」、「（在你經手的票
      裡面，有黃百旺沒有付款，而是陳亭君付款的情形嗎？）
      票款是誰的錢我不知道，曾經黃百旺有拿錢給我叫我銀行
      存入甲存帳戶，但究竟是何人的錢我不清楚」、「（不是
      你經手的票，你知道有無陳亭君幫黃百旺付票款的情形嗎
      ？）我聽陳亭君說有這個情形，實際上我不清楚」、「（
      你剛才講到陳亭君所說欠2 百多萬元，是什麼錢？）票款
      沒有付的，陳亭君私下也有借黃百旺錢，這些都是朋友私
      下聊天時陳亭君講他很委屈給我聽的」、「（黃百旺向陳
      亭君借的票是否都是陽信銀行林園分行的票？）好像有1
      張台東企銀的票」、「（黃百旺拿票請你跟朋友調現的時
      間大約是從何時開始？）大約在96、97年間」等語（本院
      卷第79頁）。證人黃俊彥於本院審理時證稱：：「（你是
      否知道黃百旺與陳亭君間有金錢往來關係？）之前不太曉
      得，之後是因為黃百旺拿票給我，我才知道黃百旺與陳亭
      君間有金錢往來關係」、「（你所提到的黃百旺拿票，是
      拿何人的票？）陳亭君開的票」、「（是否知道是哪家銀
      行的票？）當時拿給我10張，5 張是臺東企銀，5 張是陽
      信銀行」、「（黃百旺為何要拿陳亭君的票給你？）當時
      黃百旺玩職棒簽賭，輸了80萬元，黃百旺沒有錢可以還，
      就約我、提供職棒簽賭帳號綽號阿嘉的人及黃百旺的另1
      個朋友在陳亭君開設的卡拉ＯＫ包廂談還錢的事，黃百旺
      想先拿30萬元現金，50萬用陳亭君的票還，會找我是因為
      是我介紹黃百旺和阿嘉認識的，30萬元和票都是黃百旺當
      場交給我，我就立即轉交給阿嘉，當時陳亭君在店的櫃臺
      」、「（除了這次之外，黃百旺有無再跟陳亭君借票去週
      轉？）依我知道的是有4 張10萬元的支票」、「（是否知
      道是哪家銀行的票？）不知道。因為持票的人找陳亭君，
      當時我也在場，持票的人說陳亭君開票就要負責，所以後
      來我就跟持票的人講說希望可以讓陳亭君分期攤還，對方
      也同意，這是1 張10萬元的。其他3 張是有2 張是同1 個
      人持有，叫劉文智（譯音），還有1 個叫陳盈收（譯音）
      拿了1 張，劉文智是直接來找我。陳盈收是找人去砸店，
      最後都是由陳亭君還錢」、「（職棒簽賭那10張5 萬元的
      支票，後續的情形如何？）前面3 張叫阿嘉的人都有拿到
      錢，是去銀行從陳亭君的戶頭領的，黃百旺跑了之後，後
      面7 張是直接拿票向陳亭君拿錢等語（本院卷第101 頁）
      。綜觀前開各人之陳述，堪認原告主張兩造間成立有系爭
      借票契約存在，應屬可採。
  ２、原告有無清償系爭支票之款項共160萬元？
  （１）原告陳稱：如附表編號1 至4 所示支票均有存入票款以
        供執票人兌現等語，然經陽信商業銀行林園分行99年10
        月20日函覆結果，僅有編號3 、4 所示支票確有兌現（
        本院卷第67頁），是此部分僅能認定原告有清償編號3
        、4 之票款共20萬元。
  （２）原告陳稱：如附表編號7 、10、11、12、14所示支票是
        執票人於提示遭拒後，轉而向原告催討，經原告清償後
        ，始得以取回該等支票等語，並提出支票與退票理由單
        為證（本院卷第11至19頁）。然取回支票之可能原因要
        有多端，尤其原告即曾陳稱編號11所示支票是其另行開
        立二十紙面額為5 千元之支票而向執票人「華哥」換回
        等語（本院卷第5 、21頁）。是僅憑原告取回此部分支
        票，尚不足以認定其確有清償此部分票款。
  （３）關於如附表編號8 、9 所示支票部分，原告雖陳稱：是
        執票人蔡文志（或劉文智）於提示遭拒後，轉而向原告
        催討，原告業已清償完畢，惟因支票不在執票人身上，
        須待執票人取回後始能交還原告等語。然執票人既未出
        示票據以資證明權利，原告為何願意貿然清償？又為何
        未要求對方立具收據以保障自身權益？且原告起訴迄已
        1 年餘，為何仍未能取得票據而提出？凡此尚與常情有
        違，要難遽認原告已清償此部分票款。
  （４）原告陳稱：如編號13所示支票是陳盈收於提示遭拒後，
        轉而向原告催討，原告業已清償完畢，陳盈收乃交還支
        票存根以作為清償證明等語，並提出支票存根為憑（本
        院卷第25頁）。然一般簽發票據時，存根是供發票人留
        存以資核對之用，為何竟會交給陳盈收收執？又倘若原
        告確有清償，為何不要求陳盈收立具收據以保障自身權
        益？另參以臺灣高雄地方法院檢察署99年度偵字第3185
        號原告對陳盈收提起毀損告訴之刑事案件中，陳盈收陳
        稱：向原告索討無著後，即將支票交給莊欽堯等語（第
        26頁），亦未提及原告有清償之情事，且嗣後反而是原
        告撤回對陳盈收之告訴。依現有事證尚不足認定原告確
        有清償此部分票款。
  （５）如附表編號15至22所示八紙支票，經本院向銀行查詢結
        果，其中編號15、17、18、20、21、22均有兌現紀錄（
        本院卷第22、23、24、135 、141 頁），堪認原告業已
        清償此部分票款計30萬元。至於編號16、19所示支票查
        無兌現紀錄，難以認定原告業已清償。
  ３、綜上，本件僅能認定原告於系爭支票中所清償之票款總計
      為50萬元。按稱委任者，謂當事人約定，一方委託他方處
      理事務，他方允為處理之契約；受任人因處理委任事務，
      支出之必要費用，委任人應償還之，並付自支出時起之利
      息，民法第528 條、第546 條第1 項分別定有明文。本件
      原告雖係基於發票人之票據責任而清償票款，並非單純為
      被告處理委任事務，核與前揭委任契約之特徵不盡相同。
      然系爭借票契約之內容為原告將支票借給被告使用，由被
      告於發票日屆期前將款項存入原告帳戶俾供兌現，茲因被
      告未如期存入款項，乃由原告代為向執票人清償，此際兩
      造間之利害關係應與民法第546 條第1 項所規定之情形相
      似，洵有類推適用上述規定主張權利之餘地，是原告此部
      分主張應屬可採。至於系爭支票中其餘票款110 萬元部分
      ，既不足以認定原告確有清償，則原告類推適用民法第54
      6 條第1 項規定或依第179 條前段規定請求被告給付，均
      難認為有理。
（二）原告請求被告清償借款22萬元部分：
      被告既不爭執曾向原告借款22萬元，且將甲合會之會員身
      分轉讓予原告，並應按月交付原告1 萬元，以供原告繳納
      其餘25期活會會款等事實，且其復未舉證業已清償完畢，
      則原告依消費借貸之法律關係，請求其清償借款22萬元，
      應屬有據。
（三）原告請求被告交付其所收取之乙合會首期會款46萬元部分
      ：
      被告既不爭執原告委由其收取46萬元會款，惟其於取得款
      項後未依約交付原告等事實，應認兩造間就首期會款之收
      取成立委任契約，則原告依民法第541 條第1 項規定請求
      被告給付，應屬有據。
五、綜據上述，原告類推適用民法第546 條第1 項規定請求被告
    給付50萬元、另依消費借貸之法律關係請求被告給付22萬元
    、及依民法第541 條第1 項規定請求被告給付46萬元（以上
    合計118 萬元），暨均自起訴狀繕本送達翌日（即99年5 月
    8 日，有送達證書附卷可稽）起至清償日止，按週年利率百
    分之5 計算之法定遲延利息，此部分為有理由，應予准許。
    逾此部分之請求則無理由，應予駁回。又本件事證已臻明確
    ，兩造其餘攻擊、防禦方法及所提證據，經核與判決結果不
    生影響，爰不逐一論列，併此敘明。
六、原告陳明願供擔保，聲請宣告假執行，經核就原告勝訴部分
    並無不合，爰酌定相當擔保金額予以准許之。至於原告敗訴
    部分，其假執行之聲請則失所附麗，應併予駁回
七、結論：本件原告之訴為一部有理由、一部無理由，依民事訴
    訟法第385 條第1 項前段、第79條、第390 條第2 項，判決
    如主文。
中    華    民    國    100   年    9     月    26    日
                          民事第一庭  法  官  譚德周
以上正本係照原本作成。
如對本判決上訴，須於判決送達後20日內向本院提出上訴狀。如
委任律師提起上訴者，應一併繳納上訴審裁判費。
中    華    民    國   100    年    9     月    26    日
                                      書記官  鄭永媚
附表：
┌──┬───────┬──────┬─────┬────┐
│編號│發票日（民國）│付款人      │票面金額（│票號    │
│    │              │            │新臺幣）  │        │
├──┼───────┼──────┼─────┼────┤
│1   │96年11月24日  │陽信商業銀行│10萬元    │0000000 │
│    │              │林園分行    │          │        │
├──┼───────┼──────┼─────┼────┤
│2   │96年11月29日  │同上        │10萬元    │0000000 │
├──┼───────┼──────┼─────┼────┤
│3   │96年12月4 日  │同上        │10萬元    │0000000 │
├──┼───────┼──────┼─────┼────┤
│4   │96年12月8 日  │同上        │10萬元    │0000000 │
├──┼───────┼──────┼─────┼────┤
│5   │96年12月15日  │同上        │10萬元    │不詳    │
├──┼───────┼──────┼─────┼────┤
│6   │96年12月19日  │同上        │10萬元    │不詳    │
├──┼───────┼──────┼─────┼────┤
│7   │96年12月21日  │同上        │10萬元    │0000000 │
├──┼───────┼──────┼─────┼────┤
│8   │96年12月22日  │同上        │10萬元    │不詳    │
├──┼───────┼──────┼─────┼────┤
│9   │96年12月23日  │同上        │10萬元    │不詳    │
├──┼───────┼──────┼─────┼────┤
│10  │96年12月23日  │同上        │10萬元    │0000000 │
├──┼───────┼──────┼─────┼────┤
│11  │97年1 月2 日  │同上        │10萬元    │0000000 │
├──┼───────┼──────┼─────┼────┤
│12  │97年1 月4 日  │同上        │10萬元    │0000000 │
├──┼───────┼──────┼─────┼────┤
│13  │97年1 月7 日  │同上        │10萬元    │0000000 │
├──┼───────┼──────┼─────┼────┤
│14  │97年1 月7 日  │同上        │10萬元    │0000000 │
├──┼───────┼──────┼─────┼────┤
│15  │96年11月30日  │臺東區中小企│5萬元     │68378   │
│    │              │業銀行林園分│          │        │
│    │              │行（現為澳商│          │        │
│    │              │澳盛銀行鳳山│          │        │
│    │              │分行承接該分│          │        │
│    │              │行業務）    │          │        │
├──┼───────┼──────┼─────┼────┤
│16  │96年12月15日  │同上        │5萬元     │不詳    │
├──┼───────┼──────┼─────┼────┤
│17  │96年12月31日  │同上        │5萬元     │68380   │
├──┼───────┼──────┼─────┼────┤
│18  │97年1 月31日  │陽信商業銀行│5萬元     │0000000 │
│    │              │林園分行    │          │        │
├──┼───────┼──────┼─────┼────┤
│19  │97年1 月5 日  │同編號15    │5萬元     │不詳    │
├──┼───────┼──────┼─────┼────┤
│20  │97年2 月15日  │同編號18    │5萬元     │0000000 │
│    │              │            │          │        │
│    │              │            │          │        │
├──┼───────┼──────┼─────┼────┤
│21  │97年2 月29日  │同上        │5萬元     │0000000 │
├──┼───────┼──────┼─────┼────┤
│22  │97年3 月15日  │同上        │5萬元     │0000000 │
└──┴───────┴──────┴─────┴────┘